臺灣高等法院交通事件裁定　　　　　　　　　　　　九十三年度交抗字第七五五號
　　抗　告　人　甲○○
　　即受處分人
右抗告人因違反道路交通管理處罰條例案件，不服臺灣板橋地方法院，中華民國九十
三年九月六日所為裁定（九十三年度交聲字第七四０號），提起抗告，本院裁定如左
：
    主  文
原裁定撤銷，發回臺灣板橋地方法院。
    理  由
一、原處分意旨略以：異議人即受處分人甲○○所有之車號ＤＵ─一四二九號自用小
    客車，於民國九十年九月二十七日十時零分許，在臺北市中山足球場，因「停車
    位置不依規定」之違規，經臺北市停車管理處附採證照片逕行舉發，原處分機關
    乃依道路交通管理處罰條例第五十六條第一項第九款之規定裁處罰鍰新臺幣（下
    同）一千二百元。
二、原審裁定以抗告人所有之前揭車輛於右揭時間，停放在臺北市中山足球場車輛停
    放於所圈劃之停車格位外，經臺北市停車管理處附採證照片逕行舉發之事實，為
    抗告人所不爭，並有現場採證相片、臺北市政府警察局九十年十月四日北市交停
    字第一Ａ0000000號舉發違反道路交通管理事件通知單、臺北市停車管理
    處九十年十一月二十三日北市停四字第九０六五六０五０００號函影本各一份附
    卷可稽，堪信屬實。且查（一）抗告人雖辯解：九十年九月二十七日時值納莉颱
    風期間，臺北市長馬英九宣布臺北市所有收費停車場停止收費至九十年九月三十
    日，並可停放於紅、黃線，且臺北市交通局停管處及臺北市政府警察局並表示停
    車收費、違規停車取締將自同年十月一日起恢復正常云云。然經原審向臺北市停
    車管理處及臺北市政府警察局函詢結果，臺北市中山區、松山區、信義區、南港
    區、內湖區等五個行政區固因納莉風災得自九十年九月十八日起至九月三十日止
    免費停車；惟九十年九月十六日至同年月三十日納莉颱風期間，經查詢臺北市政
    府新聞處網站「市政新聞發布系統」所發布之相關資料顯示，僅九十年九月十七
    日新聞稿表示「…市○○○○○路邊黃線可停車，路邊停車格及公有路外停車場
    全面免費開放給民眾停車至本周日（二十三日）夜間零時為限，不過，紅線仍禁
    止停車，違規併排停放的車輛仍將加強拖吊…」，及九十年九月二十三日新聞稿
    說明「臺北市長馬英九昨（二十三日）表示，今日恢復黃線禁停的道路僅限於五
    大幹道，其餘道路不分災區非災區，仍可黃線停車，但非災區的公有停車場今日
    凌晨起恢復收費，災區公有停車場免費停車的措施將於三十日午夜結束…，非災
    區的公有停車場及路邊停車格，也於二十四日凌晨起恢復收費，至於南港、內湖
    、信義、松山、中山五個災區的公有停車場及路邊停車格，則繼續免費停車至三
    十日午夜為止」等語，此有臺北市停車管理處九十三年七月五日北市停字第０九
    三三四八八九七００號函、臺北市政府警察局九十三年七月九日北市警交字第０
    九三三八二一五八００號函各一份，及所檢附之臺北市政府新聞稿四份附卷可稽
    。由上開函文及資料內容可知，臺北市政府於本件舉發時間即九十年九月二十七
    日前納莉颱風期間，僅宣布禁止停車路段（黃線）暫時開放停車，並未包括紅線
    停車乙節，亦不得據此推論於停車場內即可不依循規劃之位置停放車輛。且由上
    開新聞稿資料強調「違規併排停放的車輛仍將加強拖吊」意旨以觀，不因停放位
    置係停車場內或停車場外而有不同，況臺北市政府停車管理處雖以行政命令表示
    自用小客車於上開颱風期間得進入停車場內免費停車，但未表示停放在停車場內
    之車輛得不依規定位置停車甚明。是認抗告人前開所辯並不足採。（二）又抗告
    人另辯稱因迫於無奈始停放於停車格外，符合社會秩序維護法第十三條之緊急避
    難乙節，惟所謂緊急避難，乃指為避免自己或他人生命、身體、自由、財產之緊
    急危難，而出於「不得已」之行為，而異議人將車輛停放於停車格外，依當時情
    況尚難認係緊急避難之唯一不得已或必要之行為，且異議人車輛不依規定停放於
    停車格內，另又造成其他車輛進出、迴轉之障礙或造成不便，於緊急災難之際，
    可能導致救災之妨礙，影響他人之權益，兩相權衡，難認異議人上開之行為，可
    使其在停車場內不依規定位置停車之交通違規得以阻卻不罰。至颱風期間，車輛
    為避免淹水而停放於停車場內，縱認係緊急避難之行為，然亦以「適當」之避難
    行為為前提，抗告人空言因迫於無奈符合緊急避難云云，卻未說明有何避難之必
    要，即難遽認其辯解可採。又按行政罰旨在確保一定行政作用秩序之維持或法所
    企求公益目的之達成，並非基於倫理立場，針對行為人主觀上之惡性施予非難譴
    責，此觀之行政罰並不區分行為人主觀上係出於故意或過失而異其處罰之標準自
    明，再按司法院大法官會議釋字第二七五號解釋亦認「人民違反法律上之義務而
    應受行政罰之行為，法律無特別規定時，雖不以出於故意為必要，仍須以過失為
    其責任條件。但應受行政罰之行為，僅須違反禁止規定或作為義務，而不以發生
    損害或危險為其要件者，推定為有過失，於行為人不能舉證證明自己無過失時，
    即應受處罰。」是行為人僅需單純有違反法所明定之禁止或作為義務者，又不能
    舉證證明自己無過失時，即應受罰，無論其係出於故意、過失或動機為何，是異
    議人尚難援引刑法關於緊急避難之論罪原理據以免罰。（三）再者，違反道路交
    通管理事件統一裁罰標準及處理細則第四十一條第二項規定：「行為人逾指定應
    到案日期後到案，而有前項第一款、第二款情形者，得逕依標準表逾越繳納期限
    之規定，收繳罰鍰結案。」另同細則第四十四條第一項規定：「違反道路交通管
    理事件行為人，未依規定自動繳納罰鍰，或未依規定到案聽候裁決，處罰機關應
    於一個月內依標準表逕行裁決之。」依上開標準表規定，凡行為人逾越繳納期限
    或經逕行裁決處罰者，處罰機關即一律依標準表規定之金額處以罰鍰，此屬法律
    授權主管機關就裁罰事宜所訂定之裁量基準，其罰鍰之額度未逾越法律明定得裁
    罰之上限，並得促使行為人自動繳納避免將來強制執行困擾及節省行政成本，且
    寓有避免各行政機關於相同事件恣意為不同裁罰之功能，亦非法所不許，於憲法
    保障人民財產權之意旨並無牴觸，亦為司法院大法官會議釋字第五一一號解釋所
    明示揭櫫。查本件舉發通知單所載應到案日期為九十年十一月三日，惟該日適為
    星期六，應以次星期一即九十年十一月五日為期間之末日，則抗告人於九十年十
    一月四日向原處分機關提出申訴（見附卷之原處分機關九十年十一月十五日第0
    000000000八號函影本），並未逾越上開應到案日期，合先敘明。又，
    抗告人於九十年九月二十七日經臺北市停車管理處逕行舉發，並於通知單所載應
    到案日期前收受本件違規通知單，此觀諸異議意旨及交通申訴書自明，抗告人既
    知悉遭開單舉發之事實，且臺北市停車管理處於九十年十一月二十三日以北市停
    四字第九０六五六０五０００號函通知抗告人於文到後十五日內依規定繳納罰鍰
    ，有前開函件為憑，而該函件於本件聲明異議時既經抗告人提出（見聲明異議狀
    附件三），顯見臺北市停車管理處於發函當時已將副本送達抗告人，抗告人收受
    通知到案之函文後本得於期限內自動到案受最低罰鍰之處罰，卻迄未繳納，直至
    逾越到案期限後，甚至原處分機關於九十三年五月十九日為本件裁決後，始爭執
    應從輕科處最低罰，自有可歸責之原因，要難解免抗告人所應負之罰責。從而，
    原處分機關據以裁處抗告人應繳納最高罰鍰一千二百元，要屬適法。抗告人仍執
    上情置辯，顯為卸責之詞，不足採信。因認本件違規事實明確，原處分機關依據
    道路交通管理處罰條例第五十六條第一項第九款及違反道路交通管理事件統一裁
    罰基準表規定，裁處罰鍰一千二百元，無任何違誤，量罰亦甚妥適，應予維持，
    本件異議為無理由，應駁回之。
二、抗告意旨則以：
（一）關於抗告人應否免罰部分：
　１、由原審之舉證照片，抗告人固有將所有車輛停放在停車格位之外，惟查九十年
　　　九月二十七日時值納莉颱風肆虐臺北市後不久，臺北市仍陷於一片水鄉澤國當
  　　中，人民為避免車輛遭水淹，紛紛將車輛停至高架橋或未淹水路段，臺北市長
　    馬英九鑑於水災受損嚴重，乃宣布臺北市所有收費停車場停止收費至九十年九
      月三十日，並可停放於紅、黃線；而據報紙載述，臺北市交通局停管處及臺北
      市政府警察局並表示停車收費、違規停車取締將自同年十月一日起恢復正常，
      是抗告人善意信賴臺北市長及其所屬機關所發布之命令，雖未將車輛停放於停
      車格內，然仍按規定依序停放，未阻礙通行，並深信於該期間內不致遭受取締
      ，詎舉發機關逕枉顧臺北市長及其所屬機關所發布之命令，濫行舉發，其舉發
      自屬不當。
  ２、誠如前述、台北市市長及其所屬機關已宣布台北市所有收費停車場停止收費至
      九十年九月三十日，並可停放於紅、黃線且停車費、違規停車取締將自十月一
      日起恢復正常，抗告人之車輛依規定停放於中山足球場之停車場內，並未阻礙
      他車通行，舉發機關罔顧臺北市長及其所屬機關所發布之命令，以迂迴之「停
      車位置不依規定」方式濫行舉發抗告人其舉發顯有違法及不當；且依「舉重明
      輕」法則，既臺北市長及其所屬機關已宣布紅、黃線可以停車，則異議人之車
      輛雖未停放於停車格內，然顯未阻礙其他車輛通行，衡情應屬不罰之行為，舉
      發單位迂迴舉發實屬違法或不當。
  ３、若中山足球場之停車場有停車空位，且該段時間又不收費，有何人願意停放至
      停車格外？故九十年九月二十七日實因臺北市陷於一片水鄉澤國中，致中山足
      球場停車車輛爆滿，而抗告人迫於無奈，始停放於停車格外；然抗告人仍依規
      定停放，並未阻礙其他車輛通行。舉發單位竟以「停車位置不依規定」迂迴舉
      發實屬違法或不當。
　４、按「依法令之行為，不罰」、「因避免自己或他人之緊急危難，而出於不得已
　　　之行為，不罰」，社會秩序維護法第十一條、第十三條分別定有明文，而行政
  　　法或類似之法律未制定前，現行社會秩序維護法關於責任能力、阻卻違法事由
   　 之規定，應得類推適用於其他行政法領域，臺北市長鑑於因水災受損嚴重，乃
　　　宣布臺北市所有收費停車場停止收費至九十年九月三十日，並可停放於紅、黃
  　　線，臺北市交通局停管處及臺北市政府警察局並表示停車收費、違規停車取締
    　將自同年十月一日起恢復正常，是縱認抗告人所有車輛於上開時、地有停車位
      置不依規定之行為，抗告人之行為亦為依法令之行為，且該當於緊急避難之要
      件，屬阻卻違法事由，應予免罰
  ５、台北市政府透過報章及電視媒體發布高架及紅黃路段開放停車之訊息，抗告人
      善意信賴台北市政府發布於上開媒體之新聞，並無故意過失可言，原裁定依釋
      字舫二七五號解釋意旨推定抗告人有過失自有違誤。
（二）關於抗告人對於罰鍰金額部分：依台北市政府交通局舉發違反道路交通事件通
      知單所載應到案日期為九十年十一月三日，惟該日適為星期六例假日，應以次
　　　星期一即九十年十一月五日為期間之末日，本件實際應到案日為九十年十一月
  　　五日，抗告人於九十年十一月四日向原處分機關提出申訴，並聽候裁決，並未
    　逾越上開應到案日期，縱使抗告人無法免罰，依據違反道路交通管理事件統裁
      罰標準，依於應到案日期前到案聽候裁決之標準，從輕科處罰鍰始為適法。
三、按汽車停車時，應依停車時間、位置、方式及車種，如公路或警察機關有特別規
    定時，應依其規定，道路交通安全規則第一百十二條第一項第十六款定有明文。
    汽車駕駛人於公共停車場，應依規定之位置停放車輛，停車場法第三十二條前段
    定有明文。又汽車駕駛人停車時，停車時間、位置、方式、車種不依規定者，處
    六百元以上一千二百元以下罰鍰，道路交通管理處罰條例第五十六條第一項第九
    款亦定有明文。經查：（一）抗告人確於右揭時間，將其所有車牌號碼ＤＵ─一
    四二九號停放在臺北市中山足球場車輛停放於所圈劃之停車格位外，於保留通道
    停車，經臺北市停車管理處附採證照片逕行舉發之事實，為抗告人所不爭，並有
    現場採證相片、臺北市政府警察局九十年十月四日北市交停字第一Ａ00000
    00號舉發違反道路交通管理事件通知單、臺北市停車管理處九十年十一月二十
    三日北市停四字第九０六五六０五０００號函影本各一份附卷可稽，堪信屬實。
    （二）且原審查詢台北市政府新聞處網站僅九十年九月十七日新聞稿表示「…市
    政府也開放路邊黃線可停車，路邊停車格及公有路外停車場全面免費開放給民眾
    停車至本周日（二十三日）夜間零時為限，不過，紅線仍禁止停車，違規併排停
    放的車輛仍將加強拖吊…」，及九十年九月二十三日新聞稿說明「臺北市長馬英
    九昨（二十三日）表示，今日恢復黃線禁停的道路僅限於五大幹道，其餘道路不
    分災區非災區，仍可黃線停車，但非災區的公有停車場今日凌晨起恢復收費，災
    區公有停車場免費停車的措施將於三十日午夜結束…，非災區的公有停車場及路
    邊停車格，也於二十四日凌晨起恢復收費，至於南港、內湖、信義、松山、中山
    五個災區的公有停車場及路邊停車格，則繼續免費停車至三十日午夜為止」等語
    ，有臺北市停車管理處九十三年七月五日北市停字第０九三三四八八九七００號
    函、臺北市政府警察局九十三年七月九日北市警交字第０九三三八二一五八００
    號函各一份，及檢附之臺北市政府新聞稿四份附原審卷可稽。由上開函文及資料
    內容可知，臺北市政府於本件舉發時間即九十年九月二十七日前僅宣布禁止停車
    路段（黃線）暫時開放停車且違規併排停放的車輛仍將加強拖吊，並未包括紅線
    路段停車，亦不得據此推論於停車場內可不依循規劃之位置停放車輛。更何況臺
    北市政府停車管理處雖以行政命令表示自用小客車於上開颱風期間得進入停車場
    內免費停車，但未表示停放在停車場內之車輛得不依規定位置停車甚明。抗告人
    將車停放於停車格外之保留通道，即係停車位置不依規定。（三）按所謂緊急避
    難，乃指行為人處於危急情狀下，為避免自己或他人生命、身體、自由、財產之
    現時危險，而出於「不得已」致侵害法益之行為。其要件為：１、必須自己或他
    人之生命、身體、自由、財產等法益，現正處於緊急危難中，非立即避險，則危
    險將成為實害。２、危難必須突發，而且迫在眼前，非立即採取挽救行為，損害
    他人利益，無法排除。３、緊急避難行為在客觀上必須為達成避險目的之唯一而
    必要之手段。４、避難行為必須不過當。５避難行為必須出於救助之意思。經查
    依中央氣象局颱風警報發布概況表，納莉颱風第一次侵台日期為九十年九月十日
    ，第二次侵台日期為九十年九月十七日、十八日，第二次發布陸上颱風警報時間
    係同年九月十五日二時，第二次解除颱風警報時間係同年九月十九日十七時，是
    納莉颱風第二次警報期間係介於九十年九月十五日至十九日之間。而本件抗告人
    於九十年九月二十七日將車輛停放於停車格外之保留通道，係於納莉颱風警報解
    除後即颱風離開後之第八日，抗告人並未主張或舉證證明當時有現在、突發危難
    發生，且必須立即採取停車於保留通道之停車格外，否則無法避險之客觀情狀存
    在，其主張緊急避難，即有未合。（四）又按行政罰旨在確保一定行政作用秩序
    之維持或法所企求公益目的之達成，並非基於倫理立場，針對行為人主觀上之惡
    性施予非難譴責，此觀之行政罰並不區分行為人主觀上係出於故意或過失而異其
    處罰之標準自明，是行為人僅需單純有違反法所明定之禁止或作為義務者，又不
    能舉證證明自己無過失時，即應受罰，無論其係出於故意、過失或動機為何。是
    綜上所述，抗告人既有右開之交通違規行為，依法即應處罰。（五）原審裁定認
    定抗告人有右開之交通違規行為固無不合，惟按九十一年七月三日修正生效前之
    道路交通管理處罰條例第九條第一項規定（即本件交通違規時施行之該條例第九
    條第一項）：「本條例所定罰鍰之處罰，行為人接獲違反道路交通管理事件通知
    單後，於十五日內得不經裁決，逕依規定之罰鍰標準，向指定之處所繳納結案；
    不服舉發事實者，應於十五日內，向處罰機關陳述意見或提出陳述書。其不依通
    知所定期限前往指定處所聽候裁決，且未依規定期限陳述意見或提出陳述書者，
    處罰機關得逕行裁決之」（現行條文係規定「本條例所定罰鍰之處罰，行為人接
    獲違反道路交通管理事件通知單後，於十五日內得不經裁決，逕依第九十二條第
    三項之罰鍰基準規定，向指定之處所繳納結案；不服舉發事實者，應於十五日內
    ，向處罰機關陳述意見或提出陳述書。其不依通知所定期限前往指定處所聽候裁
    決，且未依規定期限陳述意見或提出陳述書者，處罰機關得逕行裁決之」）。又
    違反道路交通管理事件統一裁罰基準表，係以若干期限內繳納罰鍰或到案聽候裁
    決作為裁罰基準。經查本件依台北市政府交通局舉發違反道路交通事件通知單所
    載應到案日期為九十年十一月三日，適為星期六例假日，依該通知單注意事項第
    五點記載「應到案日期為星期日、紀念日或其他休息日時，以休息日之次日代之
    」，是應以次星期一即九十年十一月五日為期間之末日，則抗告人於九十年十一
    月四日向原處分機關提出申訴，有卷附之原處分機關九十年十一月十五日第00
    00000000八號函影本可稽，並未逾越上開應到案日期。而違反道路交通
    管理事件統一裁罰基準表，係以若干期限內繳納罰鍰或到案聽候裁決作為裁罰基
    準，對於母法道路交通管處罰條例第九條第一項之「陳述意見」是否作為裁罰基
    準之區分標準，漏未規定。但法律既賦予人民得陳述意見，如未給予陳述意見法
    律效果，則人民陳述意見與否法條形同虛設，是應認人民對於交通違規事件提出
    申訴書陳述意見，係「已到案」陳述意見且「聽候裁決」，始為允洽。又依據道
    路交通管理處罰條例係第九條第一項係規定「不依通知所定期限前往指定處所聽
    候裁決，『且』未依規定期限陳述意見或提出陳述書者，處罰機關得逕行裁決之
    」，同條第二項規定「前項罰鍰之標準及罰鍰號納處理程序及繳納機構，由交通
    部會同內政部定之。」，則抗告人既已依限到案向處罰機關陳述意見，處罰機關
    即不得逕行依違反道路交通管理事件統一裁罰基準表逾越繳納期限之規定裁罰。
    從而，原審對此事項未予斟酌，遽認抗告人收受通知到案之函文後本得於期限內
    自動到案受最低罰鍰之處罰，卻迄未繳納，直至逾越到案期限後，甚至原處分機
    關於九十三年五月十九日為本件裁決後，始爭執應從輕科處最低罰，自有可歸責
    之原因，要難解免抗告人所應負之罰責，而駁回抗告人之異議，自有未合。抗告
    意旨指摘及此，為有理由，應由本院予以撤銷，並發回原審法院另為適法之處分
    。
四、據上論斷，應依道路交通案件處理辦法第二十六條、刑事訴訟法第四百十三條前
    段，裁定如主文。
中　　　華　　　民　　　國　　九十三　　年　　　十　　　月　　二十六　　日
                              臺灣高等法院交通法庭
                                  審判長法  官  陳 正 雄
                                        法  官  許 錦 印
                                        法  官  杜 惠 錦
右正本證明與原本無異。
不得再抗告。
                                        書記官  楊 秋 鈴
中　　　華　　　民　　　國　　九十三　　年　　　十　　　月　　二十七　　日
